【裁判字號】    96,訴,331
【裁判日期】    970310
【裁判案由】    清償債務
【裁判全文】
臺灣高雄地方法院民事判決               96年度訴字第331號
原      告  戊○○
訴訟代理人  甲○○
被      告  辛○○
            乙○○
            丁○○
上  一  人
訴訟代理人  庚○○
兼訴訟代理
人          己○○
訴訟代理人  壬○○
上列當事人間清償債務事件，本院於民國97年2 月25日言詞辯論
終結，判決如下：
    主  文
被告己○○應給付原告新臺幣壹萬伍仟元及自民國九十六年三月
二十三日起至清償之日止，按年息百分之五計算之利息。
原告其餘之訴駁回。
訴訟費用由被告己○○負擔百分之一，其餘由原告負擔。
本判決第一項得為假執行。但被告己○○如以新臺幣壹萬伍仟元
預供擔保，得免為假執行。
原告其餘假執行之聲請駁回。
    事實及理由
壹、程序方面：
一、本件被告乙○○經合法通知，未於言詞辯論期日到場，核無
    民事訴訟法第386條所列各款情形，爰依原告之聲請，由其
    一造辯論而為判決。
二、按訴狀送達後，原告不得將原訴變更或追加他訴，但擴張或
    減縮應受判決事項之聲明者，不在此限，民事訴訟法第255
    條第1項第3款定有明文。本件原告起訴時第一項為先位聲明
    ：被告等應清償原告新臺幣（下同）2,400,000元；備位聲
    明：被告等應返還不當得利2,400,000元，嗣減縮其聲明並
    擴張利息之請求為：被告應給付原告2,370,000元，及自起
    訴狀繕本送達最後1位被告之翌日起至清償日止，按年息5%
    計算之利息。原告上開變更，核屬減縮及擴張應受判決事項
    之聲明，核與上開規定相符，自應予准許。
三、按原告於判決確定前，得撤回訴之全部或一部；但被告已為
    本案之言詞辯論者，應得其同意。原告於96年4 月27日具狀
    撤回對被告丙○○○之訴（本院於96年5 月1 日收狀），因
    丙○○○已於原告起訴前死亡，其繼承人亦未聲明承受訴訟
    並為本案言詞辯論，原告此部分訴之撤回，於法即無不合。
    另原告於96年4 月27日書狀雖同時追加被告陳星和，然於陳
    星和為本案言詞辯論前，原告即於96年6 月14日言詞辯論期
    日以言詞撤回對陳星和之訴。是就被告丙○○○、陳星和部
    分之訴訟繫屬均因原告撤回而消滅，本院自無庸就此部分再
    為論斷。
貳、實體方面：
一、原告主張：原告與被告乙○○於民國89年5月12日為開發土
    地之合夥約定，由原告出資，於89年5月22日以被告乙○○
    之名義與被告己○○、丁○○、辛○○等人訂立租賃契約（
    下稱系爭租約），承租座落於屏東縣恆春鎮○○段472 、47
    3 、474 地號土地（惟實際經被告等人指界與原告所使用之
    土地為屏東縣恆春鎮○○段473 、474 、475 地號等土地）
    及其上門牌號碼為恆春鎮○○路34號建物（下稱系爭房地）
    ，租賃期間自89年6 月1 日起至92年6 月1 日止，每月租金
    15,000元，並約定於將來轉讓時承租人享有優先承買權。嗣
    因被告乙○○資金短缺，復於89年10月1 日與原告約定將系
    爭租約無條件讓與原告並終止合夥關係，原告在得被告己○○之口頭同意下繼續承租系爭房地，並持續向被告己○○支
    付租金。詎料被告己○○、丁○○及辛○○等3 人，因原告
    之開發成果，使系爭房地達於整體使用之效能，被告己○○
    、丁○○及辛○○因此得以自國有財產局取得上開土地之承
    租權。被告己○○則於91年1 月初告知原告，欲將系爭建物
    以400 萬元之價格由原告優先承購，惟為原告所拒絕，詎料
    被告己○○在未告知原告之情形下，於91年2 月初逕與被告
    乙○○合意終止前開租賃契約，旋即將系爭建物售予不知情
    之第三人，復於同年月下旬逕自進入系爭建物將原告置放於
    建物內之物品搬出，致令原告無法繼續使用系爭租賃物。被
    告己○○、丁○○、辛○○等3 人明知屏東縣恆春鎮○○段
    474 、475 地號土地係向國有財產局承租之國有土地，依法
    不得轉租，竟仍出租予不知情之原告以收取租金；又原告承
    租後就系爭建物重新整建改良，並於承租範圍土地鋪設水泥
    、草地以增加其經濟價值等有益費用支出，使被告因而得以
    高價出售系爭建物，自屬無法律上之原因，並受有利益，致
    原告受有無法回收之損害，爰依不當得利之法律關係，請求
    被告返還自89年7 月起至91年3 月止之租金共計300,000 元
    、場地維護費用240,000 元、整建支出費與設備投入費用
    1,815,000 元、押租金15,000元等情。並聲明：(一)被告應給
    付原告2,370, 000元，及自本件起訴狀繕本送達被告之翌日
    起至清償日止，按年息5%計算之利息；(二)願供擔保，請准宣
    告假執行。
二、被告乙○○未於言詞辯論期日到場，亦未提出書狀作何聲明
    或陳述。被告丁○○、己○○、辛○○則以：被告己○○、
    丁○○及辛○○係與被告乙○○訂立系爭房地之租賃契約，
    與原告間並無租賃關係存在，縱認原告與被告有租賃關係存
    在，原告亦應承受一切前手之權利義務。依契約條款第21條
    明訂承租人不得任意破壞房屋結構，且系爭土地依墾丁國家
    公園保護利用規則本嚴禁其建物建造及改變原有地形、地貌
    及地物，故原告之改良行為非但為法所不許，亦與被告所定
    契約內容相違，再原告所為之改良行為非為被告取得國有土
    地承租權之當然條件，原告自不得向被告請求返還其所支出
    之改良及維護費用。被告終止契約前曾以存證信函通知原告
    是否欲購買系爭房屋，因原告無意願而轉賣他人，則原告今
    空言被告受有不當得利之利益顯無理由等語，資為抗辯。並
    聲明求為判決：(一)駁回原告之訴及假執行之聲請。(二)如為被
    告不利之判決，願供擔保免為假執行。
三、兩造不爭執之事項：
（一）原告與被告乙○○合夥，由原告出資以被告乙○○之名義
      與被告己○○、丁○○、辛○○等人訂立系爭房地之租賃
      契約，約定租金每月15,000元。被告乙○○支付前3 個月
      租金及押租金15,000元後，其餘均由原告支付。
（二）原告曾出資改建系爭房屋、並於空地鋪設水泥、草地而支
      出改良費用，共支出場地維護費用240,000 元、整建支出
      費與設備投入費用1,815,000 元。
（三）被告曾要求原告重新訂立租賃契約，經原告表示照原先之
      契約履行即可。
（四）被告於終止租賃契約前，曾以存證信函通知原告是否願意
      購買系爭房屋，原告無意願依被告己○○之出價購買，原
      告曾經發存證信函給被告表示系爭房地的買賣不影響租賃
      房地的效力。
（五）系爭租賃契約已終止之事實不爭執（終止之事由及終止日
      期有爭執）。
四、本件應審究者為：(一)系爭租賃契約之當事人為何人；(二)倘確
    定契約當事人後，系爭租賃契約之終止事由及終止日期為何
    ；(三)關於被告等4 人對於原告所支出房租、押租金、整建系
    爭房地之支出、場地維護費及設備投入之費用，是否構成不
    當得利？以下分述之：
（一）系爭租賃契約之當事人初為被告己○○及被告乙○○，嗣
      承租人變更為原告：
    1.當事人主張有利於己之事實者，就其事實有舉證之責任，
      為民事訴訟法第277 條前段所明定。經查：本件原告主張
      被告己○○為系爭租約出租人之事實，為兩造所不爭，自
      堪信為真實。至原告主張被告丁○○、辛○○及乙○○亦
      為出租人等情，為被告丁○○、辛○○所否認，原告就此
      自應負舉證責任。而原告所提租賃契約書，載明出租人為
      己○○，並不含丁○○與辛○○，且承租人為乙○○之情
      ，有房屋租賃契約書在卷可參（詳本院卷一第56頁）。上
      開租賃契約書復未載明己○○為丁○○、辛○○之代理人
      之意旨，足見系爭租約支出租人僅為己○○一人甚明。至
      丁○○、辛○○係與己○○合資購買系爭房地一節，雖為
      丁○○與辛○○所自認，然此核屬丁○○、辛○○與己○○間之內部合夥事項，尚與系爭租約出租人之認定無關。
      是原告主張丁○○、辛○○及乙○○均為共同出租人等語
      ，尚難採信。
    2.按當事人之一方將其因契約所生之權利義務，概括的讓與
      第三人承受者，係屬契約承擔，與單純的債權讓與不同，
      非經他方之承認，對他方不生效力（最高法院73年台上字
      第1537號判例意旨參照）。被告乙○○嗣後因資金不足，
      遂於89年6 月12日將系爭租約概括讓與原告，並將系爭房
      地交付原告占有之情，有原告與乙○○書立之協議書在卷
      可參。被告既均未爭執上開協議書形式上及內容之真正，
      原告前述主張亦堪採信。被告己○○雖抗辯：被告乙○○
      與原告間就系爭租約之契約承擔未獲其同意，進而否認與
      原告之間有何租賃關係云云。然查：被告己○○自承其得
      知原告與乙○○約定由原告承擔系爭租約後，曾要求原告
      與伊訂立租約，但因原告表示照己○○與乙○○之租約履
      行即可，被告即表示同意等情（本院卷二第39頁），足見
      被告己○○顯有與原告依照原租賃契約繼續租賃關係之意
      。又被告己○○自89年6 月1 日起至91年2 月28日止，均
      持續收取原告所付之租金等情，亦為被告己○○所不爭，
      益證被告己○○事後確已同意原告與乙○○間之租賃契約
      承擔甚明，系爭租約承租人之權利義務，業經契約承擔而
      由原告承受無誤，被告己○○之抗辯顯無可採。
（二）系爭租賃契約於91年4月17日終止：
    1.被告己○○雖抗辯：系爭租賃契約業於91年2 月28日經其
      與被告乙○○合意終止，且伊已依系爭租賃契約第19條之
      內容，事先以存證信函通知原告及被告乙○○，故系爭租
      賃契約應於91年2 月28日業已終止云云，並提出協議書及
      存證信函影本各1 紙為證（詳本院（一）卷第102 頁、第
      104 頁背）。惟查，系爭租賃契約承租人業已更迭為原告
      ，被告乙○○已脫離原租賃關係，而非上開租賃契約之承
      租人，已如前述。是被告己○○與已非契約當事人之被告
      乙○○所為協議，即不生合意終止系爭租賃契約之效力。
    2.次查：被告己○○於91年2 月28日與被告乙○○所為系爭
      租約之合意終止，雖不生終止系爭租約之效力，然已足認
      被告己○○自該日起，已無維持系爭租約效力之意思甚明
      。且其於91年4 月17日會同被告乙○○進入系爭建物，將
      原告放置於其中之部分物品強行搬離等情，為己○○所自
      認。原告於本件審理中亦主張系爭租約自91年4 月17日起
      已失其效力，足見原告自該日起亦無維持系爭租約之意思
      。是故既然系爭租約之雙方當事人均無欲維持契約效力，
      自應將系爭租約解釋為已於91年4 月17日合意終止，始符
      私法自治之精神。故原告主張其放置於系爭房地之部分物
      品，於91年4 月17日經被告己○○與乙○○搬出系爭房地
      時，兩造之租賃關係業已終止等語，應屬可採。
（三）被告對於原告所支出房租、押租金、整建系爭房地之支出
      、場地維護費及設備投入之費用共計2,370, 000元，是否
      構成不當得利？
    1.被告乙○○、辛○○及丁○○部分
      被告乙○○、辛○○及丁○○均非系爭租約之出租人，已
      如前述，是原告上開租金、押租金之給付，顯非以被告乙○○、辛○○及丁○○為給付對象，其等亦未因原告整建
      整建系爭房地之支出、場地維護費及設備投入之費用之支
      出而直接受有利益甚明。原告以系爭租約業已終止為由，
      依不當得利之法律關係，請求被告乙○○、辛○○及丁○○返還所支出房租、押租金、整建系爭房地之支出、場地
      維護費及設備投入之費用，於法不合，尚屬無據。
    2.被告己○○部分
      (1)關於租金30萬元部分：
        按民法第179 條條規定不當得利之成立要件，必須無法
        律上之原因而受利益，致他人受損害，且該受利益與受
        損害之間有因果關係存在。從而因給付而受利益者，倘
        該給付係依有效成立之債權契約而為之，其受利益即具
        有法律上之原因，自不生不當得利問題（最高法院89年
        台上字第288 號判決意旨參照）。查系爭賃契約於91年
        4 月17日前為有效存在之債權契約，且原告亦依契約約
        定按期（每3 月1 期，每期45,000元）繳納租金予被告
        己○○，作為使用收益系爭租賃物之對價，是揆諸前開
        說明，被告己○○依約受領租金，自不生不當得利問題
        ，原告就此部分請求，洵屬無據。
      (2)關於整建支出及設備投入費共1,815,000 元及場地維護
        費240,000 元等改良費用部分：
        查原告主張其於租賃期間，曾出資整建系爭房屋，並於
        空地鋪設水泥、草地而支出改良費用等情，已如前述。
        惟原告前開所支出之改良費用，縱增加系爭土地及建物
        之價值，然原告之改良行為係為增益自己於系爭房地經
        營沙灘娛樂之營業上收益所為，且原告亦未證明上開費
        用支出時，被告己○○曾事前同意或有知其情事而不為
        反對表示之情。則原告上開費用之支出，核屬原告自己
        之營運成本，應由其營運收益予以平攤、回收，難認被
        告己○○因而受有利益。否則無異承認承租人得將自己
        之投資成本依不當得利之規定轉嫁出租人。故縱認原告
        上開費用支出，確有增加系爭房地之價值，依禁止強迫
        他人得利之法理，亦應視為被告己○○所受之利益不存
        在。是原告主張此部分被告己○○受有不當得利，應予
        返還等語，亦無可採。
      (3)關於押租金15,000元部分：
        按所謂押租金係指租賃契約成立時，為擔保承租人之
          租金或損害賠償債務，由承租人交付予出租人之金錢
          或其它替代物，多以現金為主，押租金契約為租賃契
          約外之別一契約，當事人訂定押租金契約之目的，在
          於就承租人因租賃關係所生之債務，提供現金之擔保
          ，故押租金契約並無獨立存在之必要，而係居於從屬
          地位，押租金契約既係租賃契約之從契約，則押租金
          契約之存續與否均繫諸於主契約即租賃契約之存否，
          即所謂發生上、移轉上與消滅上之從屬。換言之，如
          租賃契約因契約承擔而發生移轉，除契約另有約定外
          ，押租金契約亦應隨同租賃契約而移轉；若租賃契約
          關係終止，押租金契約亦失所附麗而隨之終止。則出
          租人受領押租金，其法律上原因已不復存在，自應負
          不當得利之返還責任。
        查系爭租賃契約既已於91年4 月17日終止，揆諸上揭
          說明，押租金契約亦失所附麗而隨之終止，被告陳玉
          雪受領押租金之法律上原因已不復存在，應負返還之
          責。又系爭租約既已由原告概括承擔，本件押租金契
          約復為系爭租約之從契約，亦應隨同系爭租約之主體
          變更而移轉於原告，則被告乙○○既已非押租金契約
          之當事人，自非押租金返還之正當受領權人。被告陳
          玉雪抗辯其已向被告乙○○返還押租金15,000元等語
          ，雖為被告所不爭，揆諸前揭意旨，被告己○○向被
          告乙○○返還系爭押租金15,000元，尚不生清償之效
          力。原告依不當得利之規定向被告己○○請求返還押
          租金，於法有據。
五、綜上所述，系爭租約僅存於原告及被告己○○間，且已於91
    年4 月17日終止，則原告依據不當得利之法律關係請求被告
    己○○返還押租金15,000元，既自起訴狀繕本送達翌日（即
    96年5 月23日）起，按年息百分之5 計算之利息，即屬有據
    ，應予准許；逾此範圍之請求，為無理由，應予駁回。至被
    告乙○○、丁○○及辛○○均非系爭租約之當事人，既未自
    原告受領租金及押租金，亦未因原告整建、改良或維護費用
    之支出而直接受有利益，原告對該三人請求返還不當得利，
    為無理由，亦應駁回。
六、兩造雖各自陳明願供擔保請准宣告假執行或免為假執行，惟
    就原告勝訴部分，因所命給付金額未逾500,000 元，依民事
    訴訟法第389 條第1 項第5 款規定，法院應依職權宣告假執
    行，故原告聲請供擔保假執行，僅係促請法院注意依職權宣
    告假執行，核予敘明。被告己○○聲請供擔保免假執行部分
    ，於法亦無不合，爰酌定相當擔保金額准許之。至原告敗訴
    部分，其訴既經駁回，其假執行之聲請亦失所附麗，應併予
    駁回。
七、本件事證已臻明確，兩造其餘攻擊、防禦方法及證據資料之
    主張，經審酌後核與判決結果不生影響，爰不逐一論駁，併
    予敘明。
八、據上論結，原告之訴為一部有理由，一部無理由，依民事訴
    訟法第79條、第385條第1項前段、第389條第1項第5款、第
    392條第2項，判決如主文。
中    華    民    國    97    年    3    月    10    日
                  民事第五庭  法  官  葉啟洲
上為正本係照原本作成。
如不服本判決，應於送達後20日內，向本院提出上訴狀並表明上
訴理由，如於本送達前提起上訴者，應於判決送達後10日內補提
上訴理由書（須附繕本）。
中    華    民    國    97    年    3     月    10    日
                          書記官  吳慕瑩


司法院資訊處製作；財團法人民間司法改革基金會備份。
